【裁判字號】    99,台再,51
【裁判日期】    991111
【裁判案由】    請求拆屋還地等再審之訴
【裁判全文】
最高法院民事判決                九十九年度台再字第五一號
再 審原 告  林森山
訴訟代理人  屠啟文律師
再 審被 告  財政部國有財產局台灣北區辦事處
法定代理人  陳文龍
上列當事人間請求拆屋還地等事件，再審原告對於中華民國九十
九年六月十日本院再審判決（九十九年度台再字第二九號），提
起再審之訴，本院判決如下：
    主  文
再審之訴駁回。
再審訴訟費用由再審原告負擔。
    理  由
本件再審原告主張本院九十九年度台再字第二九號確定再審判決
（下稱原確定再審判決）有民事訴訟法第四百九十六條第一項第
一款所定適用法規顯有錯誤之再審事由，據以提起再審之訴，係
以：是否適用民事訴訟法第四百九十六條第十二項但書之規定，
係以當事人上訴主張之事由有無經上級法院實體審理為據，並未
區分裁定駁回上訴之依據為何；復按民事訴訟法第四百八十一條
準用同法第四百四十四條規定，最高法院應就上訴程序合法要件
審查，如認為不合者，應以裁定駁回上訴。因此最高法院駁回伊
所提起上訴之裁定，係以當事人之上訴不合上訴程序為要件，然
案件審理乃是先程序後實體，如有實體審究當事人上訴理由者，
自應以上訴無理由之判決駁回，豈會倒果為因以裁定駁回上訴；
原確定再審判決不察，以未具體指摘原判決如何違背法令裁定駁
回上訴，與有無實體審究上訴理由無涉，而認前程序九十八年度
台上字第二三四五號確定判決（下稱前程序確定判決）並無適用
民事訴訟法第四百九十六條第一項但書之顯有錯誤，原確定再審
判決確實有適用民事訴訟法第四百九十六條第一項但書之顯然錯
誤之再審事由云云，為其論據。
惟查民事訴訟法第四百九十六條第一項第一款所謂適用法規顯有
錯誤，係指確定判決所適用之法規，顯然不合於法律規定，或與
司法院現尚有效及大法官會議之解釋，或本院尚有效之判例顯然
違反，或消極的不適用法規，顯然影響判決者而言。本件原確定
再審判決以前程序確定判決（九十八年度台上字第二三四五號判
決）係以再審原告於其前訴訟程序對於第二審判決（九十七年度
重上字第二八四號判決）提起第三審上訴時，曾就前述其所指違
背舉證責任原則及適用法規顯有錯誤等情，加以主張，經本院審
查後認其並未表明該判決所違背之法令及其具體內容等由，裁定
駁回再審原告之上訴。此與純就程序上為審查（例如上訴逾期、
未繳納裁判費等）而認其上訴為不合法之情形尚有不同，因而判
決駁回再審原告之上訴。乃屬法院解釋適用民事訴訟法第四百九
十六條第一項但書規定之職權行使，並無顯然不合於法律規定，
或與司法院現尚有效及大法官會議之解釋，或本院尚有效之判例
顯然違反，或消極的不適用法規，顯然影響判決之適用民事訴訟
法第四百九十六條第一項但書顯有錯誤之情事。此乃說明前程序
確定判決對民事訴訟法第四百九十六條第一項但書規定解釋適用
，乃法院之職權行使，並不合於民事訴訟法第四百九十六條第一
項第一款適用法規顯有錯誤之再審事由，因認再審原告對前程序
確定判決提起之再審之訴為無理由，予以駁回。是原確定再審判
決並非依民事訴訟法第四百九十六條第一項但書規定，駁回再審
原告對前程序確定判決所提起之再審之訴。再審論旨，指摘原確
定再審判決有適用民事訴訟法第四百九十六條第一項但書之顯然
錯誤，依民事訴訟法第四百九十六條第一項第一款規定對之提起
再審之訴，難謂有理由。
據上論結，本件再審之訴為無理由。依民事訴訟法第七十八條，
判決如主文。
中    華    民    國  九十九  年   十一   月   十一   日
                      最高法院民事第六庭
                          審判長法官  劉  福  聲  
                                法官  鄭  玉  山  
                                法官  劉  靜  嫻  
                                法官  袁  靜  文  
                                法官  黃  義  豐  
本件正本證明與原本無異
                                      書  記  官  
中    華    民    國  九十九  年   十一   月  二十三  日
                                                      K

司法院資訊處製作；財團法人民間司法改革基金會備份。
